【裁判字號】    88,上,252
【裁判日期】    890104
【裁判案由】    履行契約等
【裁判全文】
臺灣高等法院高雄分院民事判決  八十八年度上字第二五二號
      上  訴  人      乙○○
      被  上訴人      甲○○
右當事人間履行契約等事件，上訴人對於中華民國八十八年五月十八日臺灣高雄地方
法院八十八年訴字第四八五號第一審判決提起上訴，本院判決如左：
      主      文
上訴駁回。
第二審訴訟費用由上訴人負擔。
      事      實
甲、上訴人方面：
一、聲明：求為判決：
（一）原判決廢棄。
（二）被上訴人應將坐落高雄縣路竹鄉○○段二六號、面積二二．八八平方公尺，及
      同段六四號、面積一四．七八平方公尺土地所有權移轉登記予上訴人。
（三）第一、二審訴訟費用由被上訴人負擔。
二、陳述：除引用與原審判決書記載相同者外，另補稱：
（一）按王鼎臣與蘇朝胎出具同意書均有書明「附約」，即與保證書合成為一體，簽
      約時經王鼎臣宣讀該同意書及保證書及合建契約之內容，並依照房地編號對照
      位置圖，當時蘇朝胎、蘇榮藏在場同意，及上訴人亦再場，均有知情，大家都
      有表示同意，隨即蘇朝胎、王鼎臣各在同意書及保證書上簽名蓋章，交與上訴
      人收執。上訴人亦依保證書附帶條件提供土地證件供與蘇朝胎、王鼎臣設定抵
      押權貸款，此為同意書及保證書簽約實況。茍蘇朝胎對王鼎臣出具同意書不同
      意，豈願簽約之理？上訴人豈願提供土地證件供蘇朝胎、王鼎臣設定抵押權貸
      款之理？再證人黃榮進結證證言與簽約實況並無不合，足證蘇朝胎在場對同意
      書及保證書具有同意。至證人黃榮進證詞對系爭土地那幾間因時間太久（十四
      年）不記得，惟記得「同意書上有明確記載好幾間移轉原告」云云應屬正常事
      ，與同意書之同意為二回事，不生影響。
（二）王鼎臣出具同意書補充約(一)所指房地均與合建契約書、切結書及蘇朝胎出具土
      地使用權同意書既經同意基地合併在先及保證書立約本旨完全相符，足證該同
      意書為真正，蘇朝胎自難謂不同意，且該同意書亦由此延伸出具，為更加明確
      ，防止爭執而設，與Ｂ12房地分歸上訴人所有另立於保證書第三條單獨處理，
      並無變更，對請求權不生影響。而Ｂ12號房地智仁段四十四號和解事，與系爭
      Ｂ16號其中智仁段二六號及Ｂ44號其中智仁段六四號地毫無相關，其分別權利
      存在，為二回事。Ｂ12號房地所指土地智仁段四四號及建物建號五一四部分業
      經法院判決確定在案。則系爭房地之請求權於法有據仍然存在，何謂未將系爭
      土地一併和解，請求移轉則「尚嫌無據」，豈有此理，法據何在。
（三）按蘇朝胎大社段四四二－五號地（即與王鼎臣買賣關係者）與上訴人大社段四
      四二－三號地，係毗連為都市計畫用地，則系爭Ｂ16號其中智仁段二六號及Ｂ
      44號其中智仁段六四號（原大社段四四二－五號地分割）均依建築法第四十四
      條規定以鄰接畸零地合併使用為法定程序，業經蘇朝胎同意系爭基地合併使用
      ，出具土地使用權同意書為憑，申請政府核准建照完成房屋，建物登記上訴人
      在案。則蘇朝胎出具同意書同意其系爭地合併之事實，延伸與保證書前文要旨
      「與蘇朝胎原大社段四四二－五號地毗連合併交換關係者產權移轉清楚之要件
      」及第一條同意土地無條件移轉之規定，完全相符，由見此足見其共同合併及
      移轉具有一貫性連帶關係存在，所以其保證土地移轉與上訴人為契約之真意，
      合法有效。
三、證據：除援用原審之證據方法外，另提出土地登記謄本二紙、位置圖一紙、民事
    判決影本三份、聲請傳訊證人黃榮進。
乙、被上訴人方面：
一、聲明：求為判決上訴駁回。
二、陳述：除引用與原審判決書記載相同者外，另補稱：
（一）土地買賣契約當事人為蘇朝胎與王鼎臣，焉有特別接見上訴人之理？其偽不辨
      已自明。查上王鼎臣辦事處之會計人員王淑幸對於被上訴人從未與上訴人及其
      證人見面晤對，知之甚明。
（二）上訴人所述愈蓋彌彰，夫若上訴人之主張非虛，則何以上訴人前來請求蘇朝胎
      就系爭物和解而蘇朝胎為促成上訴人出面處理國宅之善後問題，不可不允諾讓
      出三分之一予上訴人乎？上訴人之請求，斷無理由。
三、證據：除援用原審之證據方法外，另提出和解書影本一紙、戶籍謄本二份、聲請
    傳訊證人王淑幸。
丙、本院依職權函調臺灣高雄地方法院七十七年度訴字第一九六三號、台灣高等法院
    台南分院七十八年度上字第二一號與七十八年度上重一字第一０七號民事案卷。
      理      由
一、上訴人起訴主張：上訴人提供所有坐落高雄縣路竹鄉○○段四四二之三、四四五
    號土地與訴外人王鼎臣訂立房屋合建契約，王鼎臣並保證上訴人取得訴外人即被
    上訴人之公公蘇朝胎所有之系爭坐落高雄縣路竹鄉○○段二六地號（重測前原地
    號為高雄縣路竹鄉○○段四四二之五號、經分割為大社段四四二之廿二號）面積
    二二．八八平方公尺，及同段六四地號（重測前原地號為高雄縣路竹鄉○○段四
    四二之五號、經分割為大社段四四二之一八號）面積一四．七八平方公尺土地。
    又訴外人王鼎臣為保證上訴人能取得蘇朝胎所有之系爭土地，另與蘇朝胎簽訂房
    地產權移轉保證書、同意書，約定由蘇朝胎將系爭土地移轉登記予上訴人，嗣經
    上訴人履行保證書約定之附帶條件，並提供上訴人所有上開土地之資料予蘇朝胎
    及王鼎臣設定抵押權完畢，惟蘇朝胎並未依約移轉系爭土地之所有權予上訴人。
    茲因系爭土地為畸零地，蘇朝胎死亡後，由其子蘇榮藏繼承後又死亡，嗣由被上
    訴人（係蘇朝胎之媳婦）繼承取得系爭土地，然被上訴人迄今仍拒絕將系爭土地
    所有權移轉登記與上訴人。爰依據保證契約、利他契約及繼承之法律關係，訴請
    被上訴人應履行契約，移轉系爭土地之所有權予上訴人等情。
二、被上訴人則以：上訴人與訴外人王鼎臣合夥興建國宅出售，而被上訴人先夫蘇榮
    藏之先父蘇朝胎，乃將系爭土地售與訴外人王鼎臣。惟因該批建築未完成，訴外
    人王鼎臣購買蘇朝胎之系爭土地，約定售價為七百萬元，但訴外人王鼎臣僅付訂
    金五十萬元而已，訴外人王鼎臣既已違約，上訴人請求移轉系爭土地之所有權登
    記，自無理由，而上訴人所提出之房地產權移轉保證契約、同意書等均係偽造，
    且上訴人提起本訴，亦已逾十五年之請求權時效而消滅，不得再為主張等語資為
    抗辯。
三、查上訴人主張前開訴外人即被上訴人之被繼承人蘇朝胎與訴外人王鼎臣簽訂房地
    產權移轉保證書，願將其所有系爭坐落高雄縣大社段四四二之五號地即其上編號
    Ｂ16、44號房屋所在之土地移轉登記予上訴人，其中編號Ｂ號房屋所在之土地
    ，原地號為高雄縣路竹鄉○○段四四二之五號，嗣經分割為大社段四四二之二二
    號、重測後改為智仁段二六地號、面積二二．八八平方公尺，而編號Ｂ房屋所
    在之土地，原地號亦為大社段四四二之五號，嗣經分割為大社段四四二之一八號
    、重測後改為智仁段六四地號、面積一四．七八平方公尺。上訴人已依保證書附
    帶條件提供不動產設定完畢，而蘇朝胎及其繼承人之被上訴人均未將系爭房屋移
    轉登記予上訴人等事實，已據提出房地產權移轉保證書、同意書、土地登記簿謄
    本等影本各一件為證，然被上訴人則否認該保證書、同意書之真正，並抗辯稱被
    上訴人之公公蘇朝胎並未與訴外人王鼎臣簽訂上開保證書，且上開同意書非蘇朝
    胎所簽名蓋章，亦無授權其子蘇榮藏為之等語。經查：
（一）訴外人蘇朝胎於七十二年十二月十六日將其所有坐落路竹鄉○○段四四二－一
      、四四二－四、四四二－五等地號土地出售予訴外人王鼎臣，簽訂土地買賣契
      約書之事實，此有蘇朝胎生前於其與上訴人間履行契約事件中提出之土地買賣
      契約書影本可憑，此經本院函調臺灣高雄地方法院七十七年度訴字第一九六三
      號、台灣高等法院台南分院七十八年度上字第二一號與七十八年度上重一字第
      一０七號卷核閱屬實（見訴字第一九六三號卷第二九、三０頁）。而蘇朝胎亦
      於該民事案件中自認該買賣契約書上立契約書人（乙方）「蘇朝胎」之姓名係
      其子蘇榮藏所代簽，其下印章為伊所親蓋等情（見上字第二一號卷第四二頁背
      面），足證該買賣契約書係蘇朝胎授權其子蘇榮藏以蘇朝胎之名義代理簽名無
      訛。而本件上訴人提出之房地產權移轉保證書及同意書，係訴外人王鼎臣與蘇
      朝胎訂立土地買賣契約書後，再合併上訴人所有之土地交換合建樓房，而延伸
      訂立之契約，此觀諸該保證書契約日期係七十三年八月，及其前文所載「立約
      保證人地主蘇朝胎為甲方建主王鼎臣為乙方，今因大社段四四二－五號壹年等
      土地買賣關係，惟未辦理移轉登記前，防止爭執，雙方為保全毗連土地合併交
      換關係，產權移轉清楚，特立保證書約定如左」之內容可知，亦足認產權移轉
      保證書及同意書為蘇朝胎所簽具無訛。再依產權移轉保證書第二項記載：「乙
      方（即王鼎臣）約定其中房Ｂ  (M1)號分歸乙○○（即上訴人）取得，Ｂ
      、Ｂ號歸甲（即蘇朝胎）保留彼此同意合併交換關係建屋得分別請求移轉之
      」，第三項載：「甲、乙雙方保證就編號Ｂ  (M1)號房間一間無償移轉登記
      與乙○○，如有一方違背均願放棄先訴抗辯權負同連帶賠償乙○○房值一百二
      十萬元，加罰百分之三十，絕無異議，具保是實立據為憑。」等語。並另立附
      帶條件為：「本約經乙○○發證提供甲、乙方（指定人）設定抵押權後生效。
      」「此致地主乙○○收執」，而該保證書係由上訴人執有並提出。另以蘇朝胎
      名義立具之同意書記載「茲依約收到乙○○提供土地證件設押登記屬實，特此
      同意房地產權移轉保證書生效，簽章為憑，附約。」，該同意書上「蘇朝胎」
      之簽名連同前述蘇朝胎承認真正之土地買賣契約書上「蘇朝胎」簽名筆跡，於
      前開履行契約事件中，經第一審法院送請內政部警政署刑事警察局鑑定結果相
      符，有該鑑定機關刑鑑字第三四一０二號鑑驗通知書及所附筆跡鑑驗簡易說明
      書可稽（見七十七年訴字第一九六三號卷第八七頁），亦堪認該同意書係由被
      上訴人之子蘇榮藏所代簽至明。是被上訴人抗辯該保證書及同意書非真正云云
      ，尚無可取。
（二）惟上訴人主張訴外人王鼎臣及蘇朝胎均同意「房地產權移轉保證書」亦包含編
      號Ｂ４４、Ｂ１６房地云云，固係以訴外人王鼎臣另出具之「我收到乙○○土
      地權狀及證件設押登記，另蘇朝胎授子簽收屬實，特此同意房地移轉保證書生
      效外，補充約  (一)指Ｂ１２、Ｂ４４、Ｂ１７、Ｂ２３、Ｂ１６號房地，簽
      證為憑，附約，具同意書人王鼎臣、七十三年八月二十九日」之字條為其依據
      ，而認系爭房地經被上訴人之公公蘇朝胎同意移轉登記予上訴人，並提出該字
      條即上訴人所謂之同意書影本一紙為證；然姑不論該同意書是否確為訴外人王
      鼎臣所出具，縱認該同意書為真正，但蘇朝胎與訴外人王鼎臣原約定於房地產
      權移轉保證書生效後，Ｂ１２號房地分歸上訴人所有，且蘇朝胎同意無條件移
      轉登記予上訴人，而王鼎臣之同意書雖補充Ｂ１２、Ｂ４４、Ｂ１７、Ｂ２３
      、Ｂ１６號房地（其中Ｂ１６、Ｂ４４為系爭土地）亦在房地產權移轉保證書
      約定範圍之內，但此項變更蘇朝胎與王鼎臣原約定房地產權移轉保證書之內容
      ，僅為訴外人王鼎臣單方所出具而已，而證人蘇榮進雖到庭結證：伊載乙○○
      去找王鼎臣，當時蘇朝胎、蘇榮藏都在場，談契約書、保證書、同意書之事，
      訴外人王鼎臣宣讀蘇朝胎、乙○○等土地要按照契約無條件移轉，他們有拿圖
      表在對照，大家都有同意，但是那幾間，因時間太久而不記得，惟記得同意書
      上有明確記載有好幾間房子要給上訴人等語，但依其證詞，證人並未能明確知
      悉究係何筆土地，顯然無法確定是否系爭土地有經蘇朝胎之同意移轉登記予上
      訴人。又上訴人提出附於原審卷第十七頁（十八頁相同）之房地產權移轉保證
      書、蘇朝胎同意書、王鼎臣同意書影本一紙，係上訴人自行黏貼予以影印所得
      ，並非同一紙張之契約型式，此觀上訴人提出附於前述另案七十七年訴字第一
      九六三號卷第六頁之房地產權移轉保證書影本一紙，該同意書黏貼處貼有印花
      ，即可知悉，由此更足證上訴人所謂上開王鼎臣之同意書僅係其個人單獨書立
      之字條，既未經蘇朝胎之簽認，自難指蘇朝胎已為同意；再蘇朝胎之同意書字
      條，其內容並無涉及上訴人所稱之編號Ｂ１６、Ｂ４４房屋所在之系爭土地，
      更難認有同意之事，則上訴人主張系爭土地有經蘇朝胎之同意移轉登記予上訴
      人云云，殊屬無據。
四、綜上所述，上訴人既未能證明訴外人王鼎臣出具之同意書，業經被上訴人之被繼
    承人蘇朝胎同意，難認蘇朝胎應受訴外人王鼎臣片面簽訂同意書之拘束，是對於
    蘇朝胎之後手即被上訴人自亦無拘束力。從而上訴人依據上述房地產權移轉保證
    書、蘇朝胎同意書、王鼎臣同意書，依保證契約、利他契約及繼承之法律關係訴
    請被上訴人應將坐落高雄縣路竹鄉○○段二六號、面積二二．八八平方公尺，及
    同段六十四號、面積一四．七八平方公尺土地所有權移轉登記予上訴人，即屬無
    理由。原審據此為上訴人敗訴之判決，並無違誤，上訴意旨求予廢棄改判，非有
    理由，應予駁回。兩造其餘攻擊防禦之方法，與本判決之基礎不生影響，不予一
    一論述，附此敘明。
五、據上論結：本件上訴為無理由，合依民事訴訟法第四百四十九條第一項、第七十
    八條判決如主文。
中      華      民      國    八十九    年       一     月      四      日
                                      臺灣高等法院高雄分院民事第五庭
~B1審判長法官  蔡明宛
~B2法      官  黃科瑜
~B3法      官  林健彥
右為正本係照原本作成。
不得上訴。
中      華      民      國    八十九    年       一     月      四      日
~B法院書記官  陳金卿


司法院資訊處製作；財團法人民間司法改革基金會備份。
